【裁判字號】    94,上易,820
【裁判日期】    950606
【裁判案由】    確認債權存在
【裁判全文】
臺灣高等法院民事判決                 94年度上易字第820號
上  訴  人  丁○○
訴訟代理人  周  群律師
            周仕傑律師
被上訴人    行政院國軍退除役官兵輔導委員會台北市
            榮民服務處即湯懷忠之遺產管理人
法定代理人  甲○○
訴訟代理人  楊俊雄律師
上列當事人間確認債權存在事件，上訴人對於中華民國94年8月
29日臺灣臺北地方法院93年度訴字第2409號第一審判決提起上訴
，本院於95年5月23日言詞辯論終結，判決如下：
    主  文
原判決關於駁回上訴人後開第二項之訴部分暨訴訟費用之裁判均
廢棄。
被上訴人應就所管理湯懷忠遺產中給付上訴人新台幣伍拾萬元，
及自民國93年7月16日起，至清償日前一日止，按週年利率5% 計
算之利息。
其餘上訴駁回。
第一、二審訴訟費用由被上訴人負擔十分之七，餘由上訴人負擔
。
    事  實
甲、上訴人方面：
一、聲明：
   (一)原判決廢棄。
   (二)被上訴人應給付上訴人新台幣（以下同）608000元及其
       中50萬元自民國85年1月2日、10萬元自民國86年1月2日
       、8000元自民國86年2月6日起至清償日之前一日止依週
       年利率百分之7.5計算之利息。
   (三)第一、二審訴訟費用由被上訴人負擔。
   (四)上訴人願供擔保請准宣告假執行。
二、陳述：除與原判決記載相同者外，補稱略以：
   (一)借據上湯懷忠之簽名與郵政劃撥儲金印鑑單影本上湯懷
       之忠之簽名極為相似；訴外人丙○○與湯懷忠所簽租賃
       契約上之印章，與50萬元借據上湯懷忠之印章肉眼比對
       是相符的。
   (二)請求的利息是分別自各張借據書立之次日起算。
三、證據：除援用原審提出者外，補聲請詢問證人乙○○、丙○
       ○。
乙、被上訴人方面：
一、(一)聲明：上訴駁回。
    (二)第二審訴訟費用由上訴人負擔。
二、陳述：除與原判決記載相同者外，補稱略以：
    (一)否認上訴人所提收據之真正。
    (二)證人乙○○所言與勞工保險局所答覆的不一樣。
三、證據：除援用原審提出者。
丙、本院依職權函勞工保險局查湯懷忠死亡請領勞保給付情形。
    理  由
一、上訴人起訴主張被上訴人為已故之退除役官兵湯懷忠（86
    年7月23日死亡）之遺產管理人，而湯懷忠於生前，曾先後
    向上訴人借款，共計608,000元，爰依借款契約之法律關係
    ，訴請被上訴人應返還上開借款及利息等語。被上訴人則以
    ：湯懷忠並未積欠上訴人借款云云，資為抗辯。原審駁回上
    訴人之請求，上訴人不服，提起上訴。
二、查，被上訴人為已故之退除役官兵湯懷忠（86年7月23日死
    亡）之遺產管理人乙節，有卷附湯懷忠除戶戶籍謄本、死亡
    榮民個人資料卡可參（見原審院卷第91至92頁），並為兩造
    所不爭執，自堪信為真實。
三、本件應審究者為上訴人與湯懷忠間是否有系爭借款契約存在
    ？茲分別論述如下：
(一)、按，稱消費借貸者，謂當事人一方移轉金錢或其他代替物之
    所有權於他方，而約定他方以種類、品質、數量相同之物返
    還之契約民法第474條第1項定有明文。即謂我國民法規定之
    消費借貸，通說認係要物契約，於當事人合意外，更須交付
    金錢或其他代替物，以移轉其所有權於他人，始能成立（本
    條89年5月5日施行之民法債編修正理由意旨參照）。準此可
    知，本件原告既主張與湯懷忠間有金錢借貸契約存在，則其
    自應就有兩造間有借貸契約及交付金錢事實負舉證責任（民
    事訴訟法第277條前段規定參照）。
(二)、上訴人主張債務人湯懷忠前向其借款，至八十五年一月一日
    結算時已積欠伍拾萬元，並由湯懷忠親筆簽立借據，至八十
    六年一月一日又向上訴人借款拾萬元，而於八十六年二月五
    日又借款捌仟元，合計共向上訴人借款陸拾萬捌仟元，雖提
    出收據三紙為證，然為被上訴人所否認。據證人乙○○結證
    稱: 「因為湯懷忠他原來沒有結婚，後來年紀大了，有位同
    鄉的人死後留下一位太太，這位太太她生病身體不好，湯先
    生為了照顧這位太太，就和她結婚。湯懷忠他也沒有錢，就
    借錢替他太太治病，這位太太得了乳癌拖了三、四年就過世
    。湯先生借錢替他太太治病，會跟我爸爸說他跟人借錢，我
    爸爸也告訴我湯先生這件事，我爸爸並沒有說湯先生是向何
    人借錢，是事後湯先生過世後，丁○○拿借據給我爸爸看，
    我們才知道湯先生欠那麼多錢。」「我爸爸已過世，我爸爸
    過世前有告訴我，湯先生欠債的事如果將來有需要要替丁○
    ○作證。湯先生死亡時，後事都是我爸爸在處理，湯先生他
    本來有勞保，本來想勞保給付領出來，就可以替他還丁○○
    的錢，沒想到湯先生在大陸有個女兒，當時有來臺灣，我替
    湯先生聲請勞保給付，但錢卻直接匯到大陸給他女兒，所以
    錢就沒有還給丁○○。」 (本院95.1.11準備程序筆錄)。參
    以湯懷忠戶籍謄本記事欄記載「民國79年2月11日與陳秉玉
    結婚2月12日申登。原配偶陳秉玉 (歿)民國85年3月13日補
    填。」 (原審卷第16頁)。另勞工保險局覆本院函稱「湯懷
    忠先生生前為益祥輪船股份有限公司之勞工保險被保險人，
    其於86年7月23日死亡，由其女湯玉蓮女士以受益人身分申
    請其本人死亡給付之遺屬津貼30個月計0000000元，本局業
    於87年3月20日依所送本人死亡給付申請書上所填載地址郵
    寄湯女士收領在案…」 (本院卷第58頁)。乙○○所述與湯
    懷忠戶籍謄本所載結婚紀錄及湯懷忠亡故後申請勞保給付之
    情形大致相符。堪認上訴人主張湯懷忠自民國80年起陸續向
    其借錢，堪予採信。其借錢之目的，則係供其配偶治病。
(三)、依上訴人所提出86.1.1之收據記載「今收到新台幣壹拾萬元
    正此致」，上訴人主張為86.2.5日之收據記載「暫收新台幣
    捌仟元正此致」 (原審卷第106頁)，均無貸與人之記載，且
    其時間均已在湯懷忠配偶陳秉玉死亡之後，況上訴人所提出
    其用以貸予湯懷忠之定期存款解約時間，分別為85.1.9 日
    解約10萬元，86.1.20日解約10萬元 (原審卷第54頁)，與上
    開收據所載之借款時間並無關聯，且其上湯懷忠之印文與上
    訴人主張用以比對之湯懷忠與丙○○所簽租約上湯懷忠之印
    文，目視明顯不相符，是上開二紙收據尚不能作為湯懷忠向
    上訴人借款之認定。
(四)、按親朋好友間之借貸，非必每筆書立依據或收據，苟陸續借
    貸一段其間後，彙總其間之借貸金額，而書立一借據或收據
    ，亦足為二者間有借貸關係之證明。上訴人所提出85.1.1
    日收據記載「茲收到丁○○先生新台幣伍拾萬元正此致」，
    下為湯懷忠之簽名蓋章，其中伍拾二字上亦蓋有湯懷忠之印
    文，用意顯係怕數字被更改。原審將上開收據與湯懷忠之郵
    政劃撥儲金立帳申請書及印鑑單上湯懷忠之簽名，送請法務
    部調查局鑑定筆跡是否為同一人所書寫，雖因簽名字樣過少
    ，且與待鑑定字跡書寫時間相隔約十年，書寫習慣及特徵恐
    有變化，而不為鑑定。然觀之證人丙○○與湯懷忠所簽房屋
    租賃契約書上湯懷忠之印文，與50萬元收據上湯懷忠之印文
    目視比對，大致相同。被上訴人雖辯稱證人丙○○並未親見
    湯懷忠在租約上用印，然丙○○既證稱該租約為伊與湯懷忠
    所簽，則租約上湯懷忠之印文自屬湯某之印文。參以前述證
    人乙○○所證述，湯懷忠為照顧其配偶，陸續向人借錢治病
    。而湯懷忠之戶籍謄本記載，其配偶於85年初死亡。是上訴
    人主張該50萬元之收據，乃湯某自民國80年起，陸續向其借
    錢，迄85年1月1日結算，共積欠50萬元，而由湯某書立該收
    據，尚屬可採。
(五)、上訴人主張湯懷忠向其借款，約定利率為年息百分之7.5 ，
    然為被上訴人所否認，查該50萬元收據左下角固有「年7.5
    」之記載，惟上訴人主張該50萬元為民國80年以來借款之總
    和，苟有較法定利率高之利率約定，應會記載清楚，況各筆
    借款之前之利率為何，亦未見上訴人提出證據或主張，自不
    能以該語焉不詳之「年7.5」記載，即認有年利率百分之7.5
    之約定。上訴人此一主張，尚無可採。應認湯懷忠與上訴人
    間之借貸，並無利息之約定。
四、按清償被繼承人之債權為遺產管理人職務之一，民法第1179
    條第1項第4款定有明文；惟遺產管理人究竟僅因法令規定而
    代為管理被繼承人之遺產，並非繼承被繼承人之財產，故所
    清償之被繼承人債權，自以所管理之遺產為限；次按消費借
    貸之借用人應於約定期限內，返還與借用物種類、品質、數
    量相同之物。未定返還期限者，借用人得隨時返還，貸與人
    亦得定一個月以上之相當期限，催告返還。民法第478條定
    有明文。本件上訴人與湯懷忠並無返還期限之約定，上訴人
    請求湯懷忠之遺產管理人即被上訴人返還借款，自須定一個
    月以上之期限催告，期滿未還，被上訴人始負遲延責任，上
    訴人並未舉證其於起訴前曾為催告，應以起訴狀繕本之送達
    為還款之催告，是被上訴人於起訴狀繕本送達一個月後，開
    始負遲延責任。
五、綜上所述，上訴人主張湯懷忠積欠其借款50萬元，被上訴人
    為湯懷忠之遺產管理人為可採。從而，上訴人本於消費借貸
    法律關係，請求被上訴人於所管理湯懷忠遺產中給付上訴人
    新台幣伍拾萬元，及自民國93年7月16日 (即起訴狀繕本送
    達滿一個月之翌日)起，至清償日前一日止，按週年利率5%
    計算之利息，為有理由，應予准許；逾上開部分之請求，為
    無理由，不應准許。原審就上開應准許部分，為上訴人敗訴
    之判決，尚有未洽。上訴意旨指摘原判決此部分不當，求予
    廢棄改判，為有理由。爰由本院予以廢棄改判，如主文第2
    項所示。原審就上開不應准許部分，為上訴人敗訴之判決，
    並無違誤，上訴意旨，亦指摘原判決此部分不當，求予廢棄
    改判，為無理由，應予駁回。又上訴人勝訴部分未逾150萬
    元，本院判決後即告確定而有執行力，上訴人就此部分陳明
    願供擔保，請准宣告假執行，自無必要，併此敘明。
六、據上論結，本件上訴為一部有理由，一部無理由，依民事訴
    訟法第450條、第449條第1項、第79條，判決如主文。
中    華    民    國    95    年    6     月    6     日
                  民事第八庭  審判長法  官  吳景源
                                    法  官  連正義
                                    法  官  滕允潔
正本係照原本作成。
不得上訴。
中    華    民    國    95    年    6     月    7     日
                                    書記官  林麗觀


司法院資訊處製作；財團法人民間司法改革基金會備份。
